【裁判字號】    94,簡上,35
【裁判日期】    950227
【裁判案由】    遷讓房屋
【裁判全文】
臺灣花蓮地方法院民事判決   94年度簡上字第35號
上  訴  人  丁○○
訴訟代理人  丙○○
被上訴人    行政院國軍退除役官兵輔導委員會花蓮縣榮民服務
            處
法定代理人  甲○○
訴訟代理人  乙○○
上列當事人間請求遷讓房屋事件，上訴人對於中華民國94年3月
25日本院花蓮簡易庭93年度花簡字第271號第一審判決提起上訴
，本院於95年2月14日言詞辯論終結，判決如下：
    主    文
上訴駁回。
第二審訴訟費用由上訴人負擔。
    事實及理由
一、被上訴人於原審起訴主張：
  (一)榮民師鎮民係大陸地區來台之退除役官兵，不幸於民國93年
    3月18日死亡，師鎮民在台灣地區無繼承人，被上訴人依法
    為其遺產管理人。師鎮民死亡後，遺留花蓮縣新城鄉嘉新村
    嘉新233號房屋一棟（下稱系爭房屋），詎第三人即大陸地
    區人民師香枝，以其為師鎮民之女兒，在來台奔喪期間，未
    通知被上訴人，擅將系爭房屋售予上訴人，上訴人進而占有
    使用系爭房屋。
  (二)上訴人明知依相關法令，大陸地區人民在台灣地區不得擁有
    不動產，對不動產並無處分權，竟以買賣方式造成占有事實
    ，況師鎮民尚有配偶即大陸地區人民樓亞紅，亦為師鎮民之
    法定繼承人。上訴人與師香枝就系爭房屋之買賣契約無效，
    應屬無權占有系爭房屋，為此本於所有權關係，請求上訴人
    應將系爭房屋遷讓返還原告。
  (三)師香枝在師鎮民死亡當時，並不在台灣，師鎮民之遺產應由
    被上訴人以法定遺產管理人身分管理。師香枝不僅將買賣價
    金帶回大陸，在台期間，使用電話話費達新台幣二萬元，還
    要由師鎮民之遺款中支付。（原審為被上訴人勝訴之判決，
    上訴人聲明不服）。並答辯聲明：上訴駁回。
二、上訴人則以：上訴人係於師鎮民死亡後，向師鎮民之女兒師
    香枝以20萬元購買系爭房屋，已給付10萬元，尚欠10萬元，
    目前該屋由上訴人占有使用中。師鎮民除配偶外，尚有子女
    即師香枝，為有遺族之榮民，其遺產應由其遺族自行辦理。
    況師香枝已委託曾泰源律師辦理聲明繼承事宜，並不符合無
    繼承人、繼承人有無不明或繼承人因故不能管理遺產之情形
    ，依法被上訴人非師鎮民之遺產管理人，其提起本件訴訟，
    並不合法。上訴人係本於合法買賣關係，占有系爭房屋，非
    無權占有等語資為抗辯。並上訴聲明：原判決廢棄，上開廢
    棄部分，被上訴人在第一審之訴駁回。
三、兩造不爭執之事實：
  (一)師鎮民係大陸來台之退除役官兵，為系爭房屋之所有權人，
    師鎮民於93年3月18日去世。
  (二)師鎮民之繼承人為其配偶樓紅亞、女兒師香枝，均為大陸地區
    人民，師香枝並已向本院聲明繼承師鎮民之遺產，經本院93年
    度聲繼字第67號准予備查（本院卷12頁函參照）。
  (三)系爭房屋現由上訴人占有使用中。
四、本件兩造所爭執之處，應在於：(一)被上訴人是否為師鎮民之
    遺產管理人？上訴人辯稱師鎮民有繼承人樓紅亞、師香枝，
    且師香枝已委託台灣地區曾泰源律師處理師鎮民之遺產，非
    屬台灣地區與大陸地區人民關係條例（下稱兩岸條例）第68
    條第1項「無繼承人」、「繼承人之有無不明」、「繼承人
    因故不能管理遺產」之情形，且符合「國軍退除役官兵死亡
    暨遺留財物處理辦法」第2條「有遺族之榮民，由其遺族自
    行辦理」，故被上訴人非師鎮民之法定遺產管理人，有無理
    由？(二)上訴人辯稱其於93年4月14日向師鎮民之女師香枝（
    大陸地區人民）以20萬元購買系爭房屋，並簽訂房屋買賣契
    約書，師香枝已將系爭房屋交付上訴人使用，上訴人為有權
    占有，是否有理？上訴人與師香枝間就系爭房屋所簽訂之買
    賣契約是否有效？茲審究如次：
  (一)按退除役官兵死亡而無繼承人、繼承人之有無不明或繼承人
    因故不能管理遺產者，由主管機關管理其遺產，兩岸條例第
    68條定有明文。又行政院核定之退除役官兵死亡無人繼承遺
    產管理辦法第4條規定「亡故退除役官兵遺產，除設籍於行
    政院國軍退除役官兵輔導委員會（下稱輔導會）所屬安養機
    構者，由該安養機構為遺產管理人外；餘由設籍地輔導會所
    屬之退除役官兵服務機構為遺產管理人」。再按兩岸條例第
    10條第1項規定：「大陸地區人民非經主管機關許可不得進
    入台灣地區」，而大陸地區人民進入台灣地區許可辦法亦無
    大陸地區人民來台處理遺產之相關許可事由。綜觀兩岸條例
    第66條至第69條規定全盤意旨，有關遺產管理人之設置，即
    在達成大陸地區繼承人依法繼承二百萬元限額之目的，避免
    任由繼承人委託第三人管理，造成逾限繼承之情事。再者，
    被繼承人僅遺留不動產之情形，大陸地區繼承人因無法取得
    不動產物權，仍須由臺灣地區遺產管理人處分變賣，始得依
    法繼承應得數額。
  (二)本件被繼承人師鎮民為大陸來台之退除役官兵，其於93年3
    月18日去世，法定繼承人為大陸地區人民樓紅亞（師鎮民之
    配偶）、師香枝（師鎮民之女），有師鎮民除戶戶籍謄本、
    大陸地區親屬關係公證書等為憑（原審卷45、66頁），並為
    兩造所不爭，依據前述說明，師鎮民之法定繼承人既均為大
    陸地區人民，衡情客觀上已符合繼承人因故不能管理遺產之
    情形，被上訴人自為師鎮民之法定遺產管理人。上訴人辯稱
    被上訴人非師鎮民之遺產管理人云云，並不可採。
  (三)按大陸地區人民不得在臺灣地區取得、設定或移轉不動產物
    權；被繼承人在臺灣地區之遺產中，有以不動產為標的者，
    應將大陸地區繼承人之繼承權利折算為價額。兩岸條例第69
    條第1項、第67條第4項定有明文。即兩岸條例就大陸地區人
    民繼承台灣地區人民之遺產為特別法，排除民法第1148條規
    定之適用。本件師鎮民之妻、女樓紅亞、師香枝均為大陸地
    區人民，依上開意旨，不得在台灣地區取得系爭房屋之所有
    權，亦不得移轉不動產物權，師香枝對於系爭房屋自無處分
    權能。師香枝無權處分系爭房屋，將之出售、交付予上訴人
    ，其處分並不生效力（民法第118條第1項規定參照），則上
    訴人不得以其與師香枝間之買賣契約，對抗師鎮民之遺產管
    理人即被上訴人。對被上訴人而言，上訴人即為無正當權源
    而占有使用系爭房屋。
五、從而，被上訴人以其為師鎮民遺產管理人之地位，依所有物
    返還請求權，請求上訴人將系爭房屋遷讓返還被上訴人，為
    有理由，應予准許。原審為上訴人敗訴之判決，並依職權宣
    告假執行，均無不合，上訴意旨仍執陳詞，指摘原判決不當
    ，求予廢棄改判，為無理由，應予駁回。本件事證已臻明確
    ，兩造其餘攻擊防禦方法及舉證，無礙勝負判斷，爰不一一
    論列，併此敘明。
六、據上論結，本件上訴為無理由，依民事訴訟法第436條之1第
    3項、第449條第1項、第78條，判決如主文。
中    華    民    國    95    年    2     月    27    日
                        臺灣花蓮地方法院民事庭
                            審判長法官  林碧玲
                            法      官  蕭一弘
                            法      官  楊碧惠
上為正本係照原本作成。
本件不得上訴。
中    華    民    國    95    年    2     月    27    日
                            法院書記官  黃倪濱


司法院資訊處製作；財團法人民間司法改革基金會備份。
